最高法院刑事判決　　　　　　　　　　　　　　　八十六年度台上字第七一二四號
　　上　訴　人　甲○○
　　　　　　　　乙○○
右上訴人等因盜匪案件，不服台灣高等法院台中分院中華民國八十六年九月十一日第
二審判決（八十六年度上訴字第一六一八號，起訴案號：台灣台中地方法院檢察署八
十五年度偵字第一九八八號），提起上訴，本院判決如左：
    主  文
原判決撤銷，發回台灣高等法院台中分院。
    理  由
本件原判決撤銷第一審判決，仍論上訴人等共同意圖為自己不法所有，以強暴、脅迫
致使不能抗拒，而取他人之物及使他人交付其物罪刑，固非無見。
惟查：(一)有罪之判決書，對於被告有利之證據不採納者，應說明其理由，為刑事訴訟
法第三百十條第二款所明定。故有罪判決書對於被告有利之證據，如不加採納，必須
說明其不予採納之理由，否則即難謂無判決不備理由之違誤。再按懲治盜匪條例第五
條第一項第一款之罪，以意圖為自己或第三人不法所有，為主觀違法要件。上訴人等
一再否認有強盜之犯行，上訴人乙○○並辯稱：因樂建華欠我新台幣（下同）十萬元
，我見他經營之ＫＴＶ租約上，周文梧是保證人，所以我才找周文梧出面解決；上訴
人甲○○辯稱：因乙○○告稱周文梧欠他金錢，我信以為真，才會與乙○○向周文梧
索取財物云云。雖被害人周文梧指陳：與上訴人等不認識，未欠其等金錢等語。但周
文梧於警訊曾稱：「我是經友人介紹才認識樂建華，他向我購買過參輛車，之後，曾
和他合夥經營ＫＴＶ行業，但因生意欠佳，於八十二年九月份已倒閉，未經營之後，
雙方就很少往來」「當日（按指八十五年一月六日）駕駛自小客之男子（按指上訴人
乙○○）曾於八十四年十月初至我公司找我，要我協助他找出樂建華行蹤，出面處理
債務，否則即對我不利，在離去之前留下呼叫器號碼，要我與他聯絡，但是我一直未
與他聯絡。呼叫器號碼為000－000000」；於一審稱：「我曾與樂建華合夥
開ＫＴＶ，房屋以樂建華名義承租，我作保證人」（見偵字第一九八八號卷第十一頁
背面、第十二頁正面、一審卷第一三二頁背面）。被害人周文梧於警訊及一審似指曾
與友人樂建華合夥經營ＫＴＶ，因經營不善已倒閉。此與被害人周文梧之友人樂建華
是否曾以合夥名義向上訴人乙○○借貸，所借貸之金額是否包括上訴人乙○○要被害
人周文梧交付之十萬元？被害人周文梧應否連帶清償ＫＴＶ合夥所負債務？上訴人等
向被害人索取十萬元是否意圖為自己不法所有？均有關聯，上揭有利於上訴人等之證
據，原判決未予採納，亦未說明不採納之理由，已有理由不備之違法。再上訴人乙○
○於原審一再辯稱：本件是債務糾紛，沒有強盜犯行（見原審卷第三十、六十七頁）
，原判決理由謂「被告乙○○與告訴人周文梧間，並無金錢糾紛，已據被告乙○○供
證確實」（見原判決理由第三點），核與卷內資料不符，亦有證據上理由矛盾之違法
。(二)盜匪所得之財物，應發還被害人，懲治盜匪條例第七條第一項定有明文。此為強
制規定，盜匪所得財物除已費失外，無論是否扣案，均應諭知發還。原判決理由雖載
上訴人等強盜所得財物業經返還被害人或經上訴人等花用殆盡，爰不另為發還被害人
之諭知，然事實欄並無周文梧之國民身分證已返還被害人之記載，以致事實記載與理
由說明不一致，使判決理由失所依據，亦屬可議，以上或為上訴意旨所指摘，或為本
院得依職權調查之事項，應認原判決有發回更審之原因。
據上論結，應依刑事訴訟法第三百九十七條、第四百零一條，判決如主文。
中      華      民      國    八十六    年     十二     月     四       日
                              最高法院刑事第五庭
                                  審判長法官  陳  錫  奎
                                        法官  洪  清  江
                                        法官  吳  昭  瑩
                                        法官  吳  昆  仁
                                        法官  李  伯  道
      右正本證明與原本無異
                                              書  記  官
中      華      民      國    八十六    年     十二     月      八      日
